最高法院刑事判決　　　　　　　　　　　　　　　　八十八年度台上字第四八七號
　　上　訴　人　甲○○
右上訴人因違反懲治盜匪條例案件，不服台灣高等法院中華民國八十七年十月二十二
日第二審判決（八十七年度上訴字第三九三一號，起訴案號：台灣台北地方法院檢察
署八十七年度偵字第一一一七一號），提起上訴，本院判決如左：
    主  文
上訴駁回。
    理  由
本件原判決認定：上訴人甲○○與業經原審法院判處罪刑確定之吳忠芳係朋友，甲○
○因在外積欠債務，需款孔急，又無工作收入，乃提議強盜取財，經吳忠芳同意，二
人基於共同為自己不法所有之意圖，於民國八十七年五月三十日晚上在台北市火車站
西三門前謀議作案細節後，即先至台北縣蘆州鄉○○街某文具店購買美工刀一把及土
黃色寬膠帶一捲，以供強盜之用，再坐車至台北市○○街一帶閒逛，物色強盜對象，
因甲○○曾任職台北市○○街三四號福客多商店股份有限公司南陽店（以下稱福客多
南陽店），熟悉該店地形，遂選定該店下手。二人於翌（三十一）日上午二時四十分
許進入福客多南陽店，由吳忠芳以紙條向值班店員陳順平佯裝欲購買啤酒四箱及蘋果
西打二箱，陳順平不疑有詐，走向倉庫搬取該貨品，吳忠芳尾隨其後進入倉庫，甲○
○則在員工出入之走道口把守。俟陳順平搬出三箱啤酒，正擬搬出第四箱啤酒時，吳
忠芳即取出該預藏之美工刀架住陳順平脖子，並再度以紙條向陳順平表示渠等係不得
已，要陳順平不要亂動，就不加傷害等語，致使陳順平不能抗拒，甲○○旋以該預備
之土黃色寬膠帶捆綁陳順平之手腳並貼住口部，二人再將陳順平架上二樓，嚇令不許
動後，隨即至樓下劫取二部收銀機內現金各新台幣（下同）四千五百元、一千元，共
五千五百元，及櫃下之準備金四千元，合計九千五百元，繼由甲○○至二樓告知陳
順平渠等離去後得報警並報告店長。爾後二人於當日上午三時許離開現場，乘坐計程
車至台北縣三重市○○○路附近丟棄該作案美工刀在水溝內，所得款項則共同花用於
車資、飲食、賓館住宿及購買甲○○衣褲、球鞋等物。迄同日上午四時九分許，因有
客人至該店購物，陳順平始自行掙脫膠帶之捆綁並通知店長蔡海萍報警查獲，起出該
美工刀一把、土黃色寬膠帶一捲及用剩之贓款一百十四元（已發還福客多南陽店）等
情。係以上開事實，迭據上訴人與共犯吳忠芳於警訊、偵查及第一、二審中坦承不諱
，核與證人陳順平、蔡海萍證述之情節相符，並有由現場錄影帶翻拍之照片二十八張
及贓物領據一紙附卷，該美工刀一把及膠帶一捲扣案可資佐證，事證至臻明確，為其
所憑之證據及認定之理由。核上訴人所為，係犯懲治盜匪條例第五條第一項第一款之
意圖為自己不法所有，以強暴致使不能抗拒而取他人之物罪，其與吳忠芳間有犯意聯
絡及行為分擔，均為共同正犯。而以刑法第五十九條之酌量減輕其刑，必須犯罪另有
其特殊之原因及環境，在客觀上足以引起一般同情，認為即予宣告法定最低刑期，猶
嫌過重者，始有其適用。上訴人雖無前科，並患有性別認同障礙、憂鬱症及邊緣型人
格違常，與吳忠芳係同性戀，又為本件犯行時並未傷害陳順平，且捆綁不緊，致陳順
平終得自行鬆綁，上訴人於臨去時復告知陳順平可通知店長、報警。然上開情狀僅屬
刑法第五十七條所定科刑時應審酌之事項，並非得依刑法第五十九條酌減其刑之理由
。再觀諸上訴人因缺錢即起意強盜，與吳忠芳於作案前先共同謀議，再購置美工刀、
寬膠帶為犯罪工具，並以傳遞紙條佯裝購物，持該刀強押陳順平，復以該膠帶捆綁陳
順平手並貼住口部之方式強取錢財，事後且將犯罪工具棄置距案發現場甚遠之三重
市水溝內圖湮滅證據，所得盜贓則於短時間內任意花用殆盡等情，可見上訴人犯罪時
心思慎密，其判斷事理之能力無異於常人，所為對社會治安造成莫大危害，要無適用
刑法第五十九條酌量減輕其刑之可言，第一審判決率予酌減其刑，自屬不當，乃將第
一審判決撤銷，審酌上訴人犯罪之動機、目的、犯罪所得、手段、素行、智識程度、
所生危害及犯罪後坦承犯行頗具悔意等一切情狀，引用懲治盜匪條例第五條第一項第
一款、第八條、刑法第二十八條、第三十八條第一項第二款，從輕科處上訴人有期徒
刑柒年貳月（按上訴人所犯之罪，法定刑為無期徒刑或七年以上有期徒刑）；扣案之
美工刀壹把及土黃色寬膠帶壹捲，係上訴人及共犯吳忠芳所有供犯罪所用之物，均宣
告沒收；至上訴人等強盜所得九千五百元，其中九千三百八十六元業已花用殆盡，剩
餘一百十四元則已發還福客多南陽店，爰不再諭知發還。經核原判決於法尚無違誤。
上訴意旨除翻異前供，空口否認提議及共犯強盜，漫指原判決未查明事實外，並略稱
：(一)上訴人所為尚未使陳順平達於不能抗拒之程度，與強盜罪之構成要件不符；(二)上
訴人係於八十六年六月二日上午六時許主動經由母親報警陳明犯行，並協助警方追捕
共犯吳忠芳及啟出證物，應屬自首；(三)上訴人於案發前因受吳忠芳逼迫催討債務，加
以罹患性別認同障礙、憂鬱症及邊緣型人格違常等精神病症，長久以來受社會排擠，
謀職不順，情緒焦慮不安，對外界事物之判斷力薄弱，始有本件犯行，上訴人行為時
之精神狀態係處於心神喪失或精神耗弱，請求送鑑定，並請依刑法第五十九條酌量減
輕其刑、從輕量刑等語，指摘原判決有適用法則不當、調查未盡、理由不備等違法。
惟查：(一)上訴人及共犯吳忠芳於夜深人稀時，以美工刀架住陳順平脖子，並以紙條命
其不要亂動，且以寬膠帶捆綁其手腳及貼住口部，再押至二樓嚇令毋亂動，客觀上已
足以壓抑被害人之身體及心理而達於不能抗拒之程度。縱令上訴人等未傷害陳順平，
且捆綁不緊，陳順平終得自行鬆綁，上訴人復於臨去時告訴陳順平可通知店長及報警
，仍無礙其強盜罪之成立。(二)上訴人犯罪後，離開現場，由陳順平於當日即八十七年
五月三十一日上午通知店長蔡海萍並向警報案，旋在警所播放福客多南陽店內二十四
小時錄影監視系統之錄影帶，知悉曾任職該店之上訴人犯罪，有陳順平、蔡海萍之警
訊筆錄可考（見偵查卷第十四頁背面、第十六頁）。是上訴人嗣於八十七年六月二日
到案，即非對於未發覺之罪自首。(三)上訴人固經診斷有性別認同障礙（性心理異常）
、憂鬱症及邊緣型人格違常，然其症狀僅係「曾有情緒不穩，憂鬱、焦慮」，有八十
七年六月十五日行政院國軍退除役官兵輔導委員會台北榮民總醫院門診診斷證明書影
本附第一審卷第五十頁可稽，原判決並已詳綜合查證所得認定上訴人犯罪時判斷事
理之能力無異於常人，自無不合。又本院為法律審，上訴徒謂其行為時係心神喪失或
精神耗弱云云，請求鑑定其案發時之精神狀態，即無從審酌；至所請酌量減輕其刑或
從輕量刑，亦均經原判決審酌並說明准否之理由。上訴意旨指摘原判決有各項違法，
為無理由，應予駁回。
據上論結，應依刑事訴訟法第三百九十六條第一項，判決如主文。
中      華      民      國    八十八    年      一      月    二十九    日
                              最高法院刑事第一庭
                                  審判長法官  施  文  仁
                                        法官  陳  炳  煌
                                        法官  張  淳  淙
                                        法官  林  錦  芳
                                        法官  洪  文  章
      右正本證明與原本無異
                                              書  記  官
中      華      民      國    八十八    年      二      月      二      日
